【裁判字號】    89,自,177
【裁判日期】    900129
【裁判案由】    侵占等
【裁判全文】
臺灣臺南地方法院刑事判決                          八十九年度自字第一七七號
    自  訴  人  中租迪和股份有限公司
    法定代理人  簡茂
    自訴代理人  陳郁芬律師
    被      告  連展原名乙○.
    選任辯護人  陳里己律師
                蔡淑媛律師
右列被告因侵占案件，經自訴人提起自訴，本院判決如左：
    主  文
連展意圖為第三人不法之所有，而侵占自己持有他人之物，處有期徒刑捌月。
    事  實
一、緣連展原名乙○○係設於高雄市新興區○○○路二四Ｏ號九樓之九「聚輝塑膠實
    業股份有限公司」（下稱聚輝公司）之負責人，其於民國（下同）八十六年三月
    中旬，與中瑞租賃股份有限公司（下稱中瑞公司，而「中瑞公司」已為「迪和股
    份有限公司」吸收合併，更名為「中租迪和股份有限公司」，下稱中迪公司）就
    如附表所示之「ＰＰ押出機」組合式機器一台，雙方訂立買賣契約，以新台幣（
    下同）三百十五萬元之價金，將如附表所示之機器售予中瑞公司，買賣契約第三
    項並載明自簽約之日起，標的物之所有權移轉於甲方（即中瑞公司），但標的物
    仍交由乙方（即聚輝公司）占有保管，使中瑞公司因買賣契約之成立生效而取得
    前開機器之所有權。同日，雙方就前開機器並簽訂租賃契約，將已出賣予中瑞公
    司之上開機器承租使用，租期自八十六年三月十八日起，至八十七年三月十八日
    止，並約定使用地點為前開聚輝公司工廠所在地。中瑞公司並將扣除聚輝公司應
    付之第一期款三百十五萬元及稅金後之餘額，總計三百九十八萬二千二百元，以
    匯款之方式，如數匯入聚輝公司設於台灣中小企業銀行台南分行0000000
    000—六帳戶中，以清償買賣價金。詎連展竟意圖為聚輝公司不法之所有，將
    中瑞公司已取得所有權之前開機器，易持有為所有，予以侵占，並將如附表之機
    器另行加裝義大利進口之螺桿並配合相關原物料，另以聚輝公司名義，與甲○○
    ○股份有限公司台南分公司（下稱中央公司），於八十八年三月二十四日訂立「
    押出機」之買賣契約，總價為一千四百七十萬元，且雙方並約定壓出機之使用地
    點即聚輝公司前開工廠所在地。嗣於八十六年六月起，聚輝公司即未再依約支付
    租金，經催討無著，中瑞公司隨即向台灣高雄地方法院提起八十六年訴字第一七
    二五號請求交還如附表之機器之民事訴訟，聚輝公司並與中瑞公司達成和解，同
    意將如附表之機器返還，然於中瑞公司以前開和解筆錄為強制執行時，始知悉如
    附表之機器與中央公司壓出機為同一部機器，且已先行為中央公司搬運至建億公
    司置放，嗣經中瑞公司前往建億公司執行結果，僅搬回如附表機器部分組件，並
    經中央中司向本院提起八十八年度重訴字第四八四號請求中迪公司就該錯誤指封
    為侵權行為之損害賠償（現尚審理中）。
二、案經被害人中租迪和股份有限公司法定代理人戊○○代為提起自訴。
    理  由
一、訊據被告連展雖坦承有以前開機器向中瑞公司訂立買賣契約暨租賃契約，然矢口
    否認有何侵占犯行，辯稱：中瑞公司所購買之機器與中央公司所購買之機器二者
    並不相同，因中瑞公司當初至聚輝公司為合約準備事宜來拍攝照片時，拍錯機器
    ，導致後來強制執行時，亦搬錯機器，亦即把中央公司購買的機器搬走，故伊根
    本並未將已出售予中瑞公司之機器再度賣予中央公司之情事云云。
二、然查：
（一）按所謂融資性租賃，係指租賃公司應承租人之要求購入租賃標的物，以融資方
      式出租予承租人使用者而言。財政部頒行之金融機構對租賃公司辦理融資性租
      賃業務授信要點第二條定有明文。是融資性租賃係企業者需要購買機器設備之
      資金，乃與銀行或租賃公司簽訂融資性租賃契約，約定由企業者向廠商洽商選
      定所需要之機器設備，而由銀行或租賃公司與廠商簽訂買賣契約並付款，該機
      器設備則由廠商逕交企業者驗收保管及使用收益，且由企業者逕向廠商主張瑕
      疵擔保責任及自負危險負擔，租金係以購買機器設備之價金、利息及費用之總
      金額在約定租賃期限內之平均值計算，銀行或租賃公司為該機器之所有人，於
      租期屆滿時，企業者得以低微之殘值優先承購或以更低之租金續租該機器設備
      之交易之契約。是依其主要特徵而言，宜解為類似租賃之無名契約，於其性質
      與固有租賃相同者，適用民法關於租賃之規定。否則依法理解決。是本件自訴
      人主張如附表之機器既經被告售予自訴人，其雖由被告持有中，然被告復售予
      中央公司，是被告已易持有為所有之不法意圖已甚顯明。
（二）被告以聚輝公司名義出售予中瑞公司之機器實與其出售予中央公司之機器具有
      同一性（亦即被告就ＰＰ押出機另行添裝螺桿及原物料，變裝成可製成ＰＣ製
      品之「押出機」，但其他零組件仍與如附表之機器相同），業據被告於本院審
      理時自承：ＰＣ押出機（即改裝後賣予中央公司之押出機）的螺桿部分是進口
      自義大利等語（參見本院八十九年十一月八日訊問筆錄）明確在卷，此徵諸證
      人陳景福於本院審理時證述：當初伊在嘉義中瑞公司服務，負責融資服務，公
      司決定要買之前，伊有至被告公司看過好幾次，因為交易金額相當龐大，所以
      前後去過被告公司好幾次。被告公司的場地，僅能容納兩部機器，一部是義大
      利進口新機器，另一部則是橘色的機器（亦即中瑞公司所購買如附表之機器）
      ，被告現場還跟伊一再強調，因為場地關係，所以橘色機器是被告自行組裝而
      成，尚未能完全發揮生產效能，若另外更換部分組件及原物料，就可以做不同
      之機器，就因為並非是進口機器，所以在租賃契約上未標明機器各部分之明細
      ，以免被別的公司仿效，於是經過雙方議定後，並經被告簽名審定，才完成所
      有手續等語（參見本院八十九年五月二十四日及同年九月六日訊問筆錄）互核
      相符，並參酌證人即為中央公司所僱用，於八十六年六、七月間至聚輝公司搬
      運橘色機器之工人謝瑞忠證述：當初至聚輝公司搬運機器時，現場有二部機器
      而已，一部米色機器，一部橘色機器，並沒有另一部橘色機器等語（參見本院
      八十八年度重訴字第四八四號八十九年十二月十三日訊問筆錄）互核相符，是
      如附表之機器既與中央公司購買之機器同屬押出機，則前開二機器之主要構成
      部分自可交互利用，透過組裝及原物料之更換以發揮不同之效能，是中央公司
      所購買之機器除螺桿部分及供ＰＣ製品之需之相關原物料以外，與如附表之機
      器時具有同一性，自堪以認定。況衡諸常情，如附表之機器與其他聚輝公司所
      有之機器基於融資性租賃契約，既均置放於聚輝公司工廠所在地，則被告於審
      理中所言：伊有三部機器，一部是義大利進口，一部是米色機器，另一部是橘
      色機器，且都置放在聚輝公司工廠，但米色機器是在八十六年十一月時發現不
      見的乙節（參見本院九十年一月十五日審理筆錄），與證人謝瑞忠前開證言即
      相互矛盾，且謝瑞忠與被告既無任何怨仇，當不致捏造事實，足證被告所言有
      三部機器云云，僅係事後空言卸責之詞，而不足採信。
（二）至被告另提出由聚輝公司於八十一年間就購買押出機所開立予丁○○○公司（
      下稱榮達公司）之統一發票一紙，並辯稱：聚輝公司確實有三部機器云云，然
      查被告先於審理中稱：中央公司所購買之機器為橘色機器，螺桿部分為義大利
      進口；然其後又稱：中央公司所購買之機器係由榮達公司所製造云云，前後供
      詞不一，況經本院於八十八年度重訴字第四八四號至現場勘驗後，橘色機器上
      並無任何出廠公司之標記，自無法僅憑一張發票而逕推論中央公司所購買之機
      器即為榮達公司所製作。
（三）另被告辯稱：中瑞公司於八十六年三月間所拍攝且張貼於租賃契約之照片係錯
      誤的，本件機器應是米色機器，中瑞公司拍錯了，後來伊有通知中瑞公司要重
      拍，但中瑞公司均置之不理云云，然查：聚輝公司與中瑞公司雙方於八十六年
      三月間訂立買賣契約時，系爭機器之價金既高達七百三十五萬元，則衡諸常情
      ，以自訴人中迪公司專門經營機器融資，實不可能在經過數月之磋商，及反覆
      由丙○○勘查機器後，仍將機器拍錯之理。故被告所辯顯與事理有違。
    綜上所述，被告先與中迪公司簽訂買賣契約後，又將中迪公司所有之如附表機器
    另加組部分零件後轉售予中央公司，致自訴人受有損害，其侵占犯行甚明。本件
    事證明確，被告犯行堪以認定，應予依法論科。
二、核被告所為係犯刑法第三百三十五條第一項之侵占罪。爰審酌被告犯罪動機、手
    段及犯後態度等一切情狀，量處如主文所示之刑，以示懲儆。又自訴人另以被告
    將如附表之機器重複買賣一事，同時違犯刑法上之詐欺罪嫌云云，然自訴人與被
    告於八十六年三月十七日訂立買賣契約暨租賃契約，同時取得如附表所示之機器
    之所有權，則前開買賣契約之價格及特定物，既係本於雙方自由意思，且未有何
    詐術行為之實施，則中迪公司自無被詐欺之可言，自訴人以被告前揭犯行，同時
    觸犯詐欺罪及侵占罪，二者有想像競合犯之裁判上一罪關係，具有審判不可分之
    關係，本院自應併與審理，爰不另為無罪之諭知，併此敘明。
據上論斷，應依刑事訴訟法第三百四十三條、二百九十九條第一項前段，刑法三百三
十五條第一項，罰金罰鍰提高標準條例第一條前段，判決如主文。
中    華    民    國      九十        年    一        月    二十九      日
                                  臺灣臺南地方法院刑事第三庭
                                          法  官  謝家宜
右正本證明與原本無異。
如不服本判決，應於判決送達後十日內，向本院提出上訴狀。
                                          書記官  魏芝雯
中    華    民    國      九十        年    一        月    二十九      日
附錄法條：
中華民國刑法第三百三十五條
意圖為自己或第三人不法之所有，而侵占自己持有他人之物者，處五年以下有期徒刑
、拘役或科或併科一千元以下罰金。
前項之未遂犯罰之。


司法院資訊處製作；財團法人民間司法改革基金會備份。
